臺灣高等法院民事判決　　九十一年度家上字第一六六號
　　　上　訴　人　乙○○
　　　被　上訴人　甲○○
右當事人間請求確認婚姻關係存在事件，上訴人對於中華民國九十一年五月十日臺灣
基隆地方法院九十一年度婚字第三六號第一審判決提起上訴，本院判決如左：
    主    文
上訴駁回。
第二審訴訟費用由上訴人負擔。
    事    實
甲、上訴人方面：
壹、聲明：求為判決：
(一)原判決廢棄。
(二)被上訴人在第一審之訴駁回。
貳、陳述：除與原判決記載相同者，茲引用之外，補稱略以：
    本件係被上訴人要求離婚，且證人均係被上訴人提出，印章亦由被上訴人蓋妥，
    自無婚姻關係仍存在之理。
乙、被上訴人方面：
壹、聲明：求為判決：上訴駁回。
貳、陳述：與原判決記載相同者，茲引用之。
參、證據：援用原審所提立證方法。
    理    由
一、被上訴人起訴主張：兩造於民國（下同）八十年十一月十六日結婚，並於九十年
    一月二十日至戶政機關辦理離婚登記，惟兩造離婚協議書上之見證人陳素珠、張
    保玲，均非親見或親聞兩造有離婚真意之人，更不知兩造於九十年一月二十日離
　　婚之事實，則兩造所為之離婚因不具民法第一千零五十條之法定要件而無效，為
　　此確認兩造婚姻關係存在。上訴人則以：兩造感情早已不睦，當初係由被上訴人
　　友人擔任兩造離婚之見證人，且離婚證書上所有的字除上訴人姓名外均係由伊所
　　親手書寫，離婚自應有效等語，資為抗辯。
二、查兩造於八十年十一月十六日結婚，並於九十年一月二十日至戶政機關辦理離婚
    登記之事實，業據被上訴人提出戶籍謄本、離婚協議書為證，且為上訴人所不爭
    執，應堪信實。
三、至被上訴人主張離婚協議書上之見証人並非親見或親聞兩造離婚之事實，亦經証
    人即兩造離婚協議書上之見証人陳素珠、張保玲在原審到庭証稱：「（當初是否
    在離婚協議書上簽名蓋章，情形如何？）印章是我的，但不是我蓋的，簽名不是
    我簽的，因我先生在上訴人公司工作，因為報稅的關係，所以印章放在上訴人那
    裡，可能是因為這樣，他們才拿我的印章蓋在離婚協議書上，當時我都不知道有
    這件事，之前我有聽過兩造吵著要離婚，這次兩造達成協議，我是九十一年一月
    間經被上訴人告知，才得知他們有簽離婚協議書：：：」，及證人即兩造離婚協
    議書上之見證人張保玲證述：「離婚協議書我沒看過，簽名不是我簽的，但是之
    前約八十九年的中旬，兩造有到我住的地方找過我，要我當他們離婚的見證人，
    當時兩造有擬一份離婚協議的草稿，我當時也沒有簽名，我勸兩造要考慮，並表
    示我不願意當離婚見證人，但是兩造仍堅持要離婚，後來就離婚這件事兩造沒有
    再邀我作見證人。大概去年年初就有聽到被上訴人說兩造已經離婚了，但是我不
    知道他們有以我為見證人簽這份協議書，九十年八、九月我到兩造家中，兩造仍
    住在一起，到了十月份，才聽說被上訴人搬離上訴人住處」等語在卷 (見原審卷
    第二六至二八頁) ，再參以上訴人自承離婚協議書上除甲○○三個字外，均係由
　　其親筆書寫（見原審卷第二八頁），顯見証人並未在場共見共聞其二人決意離婚
　　之事，被上訴人之主張即堪信為真。上訴人雖辯稱係對造要求離婚，証人亦是對
　　造所找的，印章亦是由對造所蓋的云云，顯與証人陳素珠、張保玲所述然有異
　　，自不足採。
四、按兩願離婚，應以書面為之，有二人以上證人之簽名，並應向戶政機關為離婚之
    登記，民法第一千零五十條定有明文，若未依此方式為之，依民法第七十三條之
    規定應屬無效。所謂二人以上證人之簽名，固不限於作成離婚證書時為之，亦不
    限於協議離婚時在場之人，始得為證人，然究難謂非親見或親聞雙方當事人確有
    離婚真意之人，亦得為證人（最高法院六十八年臺上字第三七九二號判例）。查
    兩造固已於九十年一月二十日向戶政機關為離婚之登記，惟本件兩造離婚協議書
    上之證人陳素珠、張保玲，既未曾在該離婚協議書上簽名，且非親見或親聞兩造
    於協議離婚時確有離婚真意之人，依前揭說明，兩造間之協議離婚，自不具備法
    定要件而無效。從而，被上訴人訴請確認兩造婚姻關係存在，自應予准許。原審
    所為上訴人敗訴之判決，於法並無違誤。上訴意旨指摘原判決不當，求予廢棄改
    判，為無理由。
五、本件事件已臻明確，兩造其餘攻擊防禦方法，及其他未經援用之事證，經本院斟
    酌後認與判決結果不生影響，爰不一一論述，併此敘明。
據上論結，本件上訴為無理由，依民事訴訟法第四百四十九條第一項、第七十八條，
判決如主文。
中　　　華　　　民　　　國　　九十一　　年　　　八　　　月　　二十一　　日
　　　　　　　　　　　　　　　　　　民事第四庭
                                　　　　審判長法　官　李　瓊　蔭
                                　　　　　　　法　官　楊　豐　卿
                                　　　　　　　法　官　張　　　蘭
右正本係照原本作成。
如不服本判決，應於收受送達後二十日內向本院提出上訴書狀，其未表明上訴理由者
，應於提出上訴後二十日內向本院補提理由書狀（均須按他造當事人之人數附繕本）
上訴時應提出委任律師或具有律師資格之人之委任狀；委任有律師資格者，另應附具
律師及格證書及釋明委任人與受任人有民事訴訟法第四百六十六條之一第一項但書或
第二項（詳附註）所定關係之釋明文書影本。
中　　　華　　　民　　　國　　九十一　　年　　　八　　　月　　二十二　　日
　　　　　　　　　　　　　　　　　　　　　　　書記官　應　瑞　霞
附註：
民事訴訟法第四百六十六條之一（第一項、第二項）：
對於第二審判決上訴，上訴人應委任律師為訴訟代理人。但上訴人或其法定代理人具
有律師資格者，不在此限。
上訴人之配偶、三親等內之血親、二親等內之姻親，或上訴人為法人、中央或地方機
關時，其所屬專任人員具有律師資格並經法院認為適當者，亦得為第三審訴訟代理人
。
